臺灣臺北地方法院刑事判決　　　　　　　 96年度訴字第481號
公　訴　人　臺灣臺北地方法院檢察署檢察官
被　　　告　乙○○
上列被告因偽造文書等案件，經檢察官提起公訴（96年度偵緝字
第88號），本院判決如下：
    主  文
乙○○共同行使偽造私文書，足以生損害於他人，處有期徒刑拾
月。附表所示偽造之印章及印文均沒收。
    事  實
一、乙○○明知其在下列行為時並無固定工作，且未在公司任職
    ，亦未有自公司處獲取任何薪資所得，故以其自身之信用狀
    況，並不符合申辦信用貸款之資格，然為了取得貸款，竟與
    其子甲○○（另案經檢察官提起公訴）共同基於意圖為自己
    不法所有及行使偽造私文書與特種文書之犯意聯絡，由乙○
    ○提供個人之國民身分證件資料與甲○○，甲○○與所屬之
    集團成員乃基於共同之犯意聯絡，由該集團成員偽造「世界
    菁英國際網路多媒體股份有限公司（下稱世界菁英公司）」
    及負責人「陳譽鐘」之印章各一枚，而據以偽造乙○○自89
    年9月17日起在該公司任職業務經理之員工在職證明書此特
    種文書，及91年度自該公司領取薪資總額為新臺幣（下同）
    51萬4,250元之各類所得扣繳暨免扣繳憑單（下稱扣繳憑單
    ）此私文書等資料，並以前揭偽造之印章分別蓋用印文於員
    工在職證明書上（詳如附表所示），並填寫借款申請書及調
    查表，連同前接偽造之在職證明書及扣繳憑單，於92年11月
    間，持以向富邦商業銀行三重分行（營業址為臺北縣三重市
    ○○路○段36號）申請信用貸款而行使之，該銀行之承辦員
    經審核上開文書資料後，因此誤認乙○○之信用狀況符合貸
    款條件而陷於錯誤，遂於92年11月26日核准撥款，因而詐得
    款項40萬元，足以生損害於世界菁英公司核發員工在職證明
    書及扣繳憑單之正確性，暨富邦商業銀行三重分行對於金融
    交易管理與個人信用評估之正確性。
二、案經法務部調查局臺北市調查處移送臺灣臺北地方法院檢察
    署檢察官偵查後起訴。
    理  由
一、證據能力部分：本件認定事實所引用之下列卷內卷證資料（
    包含人證與文書證據、物證等證據），並無證據證明係公務
    員違背法定程序所取得，且被告乙○○於審判期日對本院提
    示之該卷證均未就證據能力表示爭執，又卷內之文書證據，
    亦無刑事訴訟法第159條之4之顯有不可信之情況與不得作為
    證據之情形。綜上，依刑事訴訟法第159條至159條之5之規
    定，本件認定事實所引用之本件卷證所有證據（包含人證與
    文書證據、物證等證據），均有證據能力，合先敘明。
二、訊據被告矢口否認有上開共同詐欺取財及行使偽造私文書、
    特種文書等犯行，辯稱：伊當時無工作，又無收入，為了借
    錢做生意，伊兒子甲○○才要伊向銀行貸款，伊就在對保時
    去辦理，伊並不知道是以偽造之證件貸款，況且本件貸款核
    撥後，伊也沒有實際領得款項云云。然查：
    (一)被告於前揭時間並無固定工作，且未在公司任職，亦未有
      自公司處獲取任何薪資所得，為了取得貸款，而要其子甲
      ○○為之向銀行辦理貸款，被告乃交付個人國民身分證件
      資料與甲○○等情，業據被告於偵查中坦承：（是否有拿
      證件去辦富邦銀行的貸款？）有，（為何要去該處辦理貸
      款？）是伊兒子甲○○拿去辦的，他有跟伊講，（你當時
      名下有無財產？年所得多少？）無財產，無所得，（何人
      介紹你去辦貸款的？）是伊兒子甲○○介紹伊去貸款，（
      你借款用途？）伊沒有錢等語明確（以上見96年度偵緝字
      第88號卷第20、42頁）。而本件申辦信用貸款時，亦確有
      檢附被告之國民身分證影本資料，有該身分證影本（見法
      務部調查局臺北市調查處移送卷二第80頁）附卷可稽。被
      告於本院審理時雖翻異前揭自白，改稱並未將證件交付給
      甲○○云云，不僅核卷附與本件申辦貸款時所檢附之其國
      民身分證影本資料未合，況且，本件申辦貸款時，該集團
      成員所據以製作之借款申請書及調查表、員工在職證明書
      等資料，其上之被告年籍、身分證號碼等，均與被告之真
      正資料相符，若非被告有提供個人身分證件，該集團成員
      根本無法據實製作。故被告其後否認有提供個人身分證件
      云云，核屬飾卸之詞，難以憑採。
    (二)被告之子甲○○取得被告所交付之國民身分證件資料後，
      即由甲○○所屬之集團成員偽造「世界菁英公司」及負責
      人「陳譽鐘」之印章各一枚，而據以偽造被告在該公司任
      職業務經理之員工在職證明書，及91年度自該公司領取薪
      資總額為51萬4,250元之扣繳憑單等資料，並以前揭偽造
      之印章分別蓋用印文在員工在職證明書上，填寫借款申請
      書及調查表，連同上開偽造之在職證明書、扣繳憑單，持
      以向富邦商業銀行三重分行申請信用貸款等情，則有前揭
      借款申請書及調查表，及所檢附之被告國民身分證影本、
      上開偽造之扣繳憑單、員工在職證明書等（見法務部調查
      局臺北市調查處移送卷二第80、87、91頁）附卷可稽。而
      該銀行之承辦員經審核後，核准撥款40萬元至被告在富邦
      銀行開立之帳戶內等節，則有被告之開戶印鑑卡、被告簽
      署之貸款契約書及約定書，與富邦商業銀行為此製作之徵
      信結果摘要表、徵信結果彙整表、徵信授信歷程單表等（
      上開資料均附於94年度偵字第4509號卷第104頁以下）在
      卷足憑。本件既為個人信用貸款，則富邦商業銀是否同意
      本件款項貸放，其對於貸款人之信用情況、是否有穩定之
      工作收入來源能分期償還等，當視為重要之交易條件，本
      件被告既無工作收入，是以其自身信用狀況，根本不符合
      本件申辦信用貸款之資格，故以前揭偽造之在職證明書及
      扣繳憑單申辦貸款，自足以使富邦商業銀行因此徵信審核
      陷於錯誤，亦足以生損害於世界菁英公司核發員工在職證
      明書及扣繳憑單之正確性，暨富邦商業銀行三重分行對於
      金融交易管理與個人信用評估之正確性。
    (三)被告雖以前詞辯稱不知本件辦理貸款會偽造前揭資料云云
      。然查，本件係向銀行申辦個人信用貸款，則銀行多會要
      求提供個人財力證明，諸如在公司之任職證明，亦或年度
      受薪之扣繳憑單，此當為一般人生活經驗足以認知之事，
      被告為智慮成熟之成年人，對此自難諉為不知。然被告當
      時既無工作收入，又未在任何公司任職，則以其條件，何
      能向銀行申辦信用貸款？是其對於本件申辦信用貸款，會
      以偽造之個人信用資料不法手段申辦等情，早已有所預見
      。參以被告在偵查中所述：前揭借款申請書及調查表是伊
      簽名等語（見96年度偵緝字第88號卷第42頁），而前揭卷
      附之申請書及調查表，其上亦明確填載被告在世界菁英公
      司任職業務部經理，年所得為51萬4,250元等語。更難謂
      被告對於本件貸款係以偽造其個人信用之不法手段申貸一
      事，毫無所悉。佐以被告於偵、審中自承在銀行通知前來
      對保時，有依約前去對保等語。是被告在交由其子甲○○
      申辦本件信用貸款時，既已預見會以偽造其個人信用資料
      才可能申辦貸款，仍在其後配合辦理本件信用貸款所需之
      相關手續，甚至在銀行核准欲撥付本件貸款、通知被告前
      來對保時，其還前往辦理對保，顯見被告就上開行為事先
      知情，且對此結果亦已容認其發生，被告就本件犯行自有
      犯罪之故意，而有犯意聯絡並依此為行為分擔，至為明確
      ，其就此辯稱不知情云云而欲解免共犯之責，自無足取。
綜上事證，被告前揭否認犯罪之辯解，核屬臨訟飾卸之詞，難以
憑採，其上開共同詐欺取財及行使偽造私文書、特種文書等犯行
已經證明，應依法論科。
三、新舊法比較適用：
    (一)查被告行為後，刑法業於94年2月2日修正公布，95年7月1
      日起施行。按行為後法律有變更者，適用行為時之法律，
      但行為後之法律有利於行為人者，適用最有利於行為人之
      法律，修正後刑法第2條第1項定有明文。此條規定係規範
      行為後法律變更所生新舊法律比較適用之準據法，本身尚
      無新舊法比較之問題，於新法施行後，應一律適用新法第
      2條第1項之規定，為「從舊從輕」之比較。而本次法律變
      更，比較時應就罪刑有關之共犯、未遂犯、想像競合犯、
      牽連犯、連續犯、結合犯，以及累犯加重、自首減輕暨其
      他法定加減原因（如身分加減）與加減例等一切情形，綜
      其全部罪刑之結果而為比較（最高法院95年5月23日95年
      度第8次刑庭會議決議參照）。從而：
      1.刑法第339條第1項之詐欺取財罪，法定刑為5年以下有
        期徒刑、拘役或科或併科1千元以下罰金；刑法第212條
        之偽造特種文書罪，法定刑為1年以下有期徒刑、拘役
        或3百元以下罰金；比較修正後刑法施行法所增訂第1條
        之1規定「中華民國九十四年一月七日刑法修正施行後
        ，刑法分則編所定罰金之貨幣單位為新臺幣。九十四年
        一月七日刑法修正時，刑法分則編未修正之條文定有罰
        金者，自九十四年一月七日刑法修正施行後，就其所定
        數額提高為三十倍。但七十二年六月二十六日至九十四
        年一月七日新增或修正之條文，就其所定數額提高為三
        倍」，修正後刑法施行法第1條之1第2項與罰金罰鍰提
        高標準條例第1條，因上開二罪罰金刑之最高額度均屬
        相同，並非刑罰法令之變更，無刑法第2條第1項比較新
        舊法之適用，應適用裁判時之刑法施行法第1條之1（最
        高法院95年度第21次刑事庭會議決議參照）。另刑法第
        33 條第5款修正為「主刑之種類如下：五、罰金：新臺
        幣一千元以上，以百元計算之」，是依修正後之法律，
        刑法第339條第1項詐欺取財罪、第212條偽造特種文書
        罪所得科處之罰金刑最低則均為新臺幣1千元，與被告
        行為時之罰金罰鍰提高標準條例第1條前段規定之提高
        倍數10倍及修正前刑法第33條第5款規定之罰金最低額
        銀元1元即新臺幣3元相比較，自以被告行為時關於刑法
        第33條第5款規定科處罰金刑之法律較有利於被告。
      2.修正施行前刑法第55條後段牽連犯之規定業經修正公布
        刪除，則被告之犯行，因行為後新法已刪除牽連犯之規
        定，此刪除雖非犯罪構成要件之變更，但顯已影響行為
        人刑罰之法律效果，自屬法律有變更。修正前刑法第55
        條牽連犯規定，係從一重罪處斷；而上開規定於修正刪
        除後，刑法就行為罪數，除接續犯、想像競合犯、結合
        犯等實質上或裁判上一罪，以一罪論處原則上採取一罪
        一罰及數罪併罰，故修正前之處罰結果，顯較修正刑法
        規定一罪一罰或數罪併罰對被告有利。
      3.綜合上述各條文修正前、後之比較，自應整體適用被告
        行為時之法律，即修正前刑法之相關規定及罰金罰鍰提
        高標準條例第1條前段規定，對被告較為有利。
    (二)又修正後刑法第2 條第1 項之規定，係規範行為後「法律
      變更」所生新舊法比較適用之準據法，故如新舊法處罰之
      輕重相同，即無比較適用之問題，非此條所指之法律有變
      更，即無本條之適用，應依一般法律適用原則，適用裁判
      時法（最高法院95年第21次刑事庭會議紀錄參照）。查：
      1.刑法第28條共犯之規定，於修正前規定為「二人以上共
        同實施犯罪之行為者，皆為正犯」，修正施行後之規定
        則為「二人以上共同實行犯罪之行為者，皆為正犯」，
        本條之修正理由係為排除陰謀共同正犯、預備共同正犯
        於本條所規定之正犯之外。
      2.刑法第55條關於想像競合犯之規定，新法增列但書「不
        得科以較輕罪名所定最輕本刑以下之刑」，係科刑之限
        制，為法理之明文化。
      3.上開條文之修正均屬法理之明文化，對被告而言無有利
        、不利之情形，是無新舊法比較之問題，自應逕行適用
        裁判時法。
四、按在職證明係屬刑法第212條關於服務之證書（最高法院86
    年度臺上字第4801號、91年度臺上字第7108號判決意旨參照
    ），而扣繳憑單則係表達發送薪資及其金額之意思，自屬私
    文書。故核被告上開所為，係犯刑法第216條、第210條之行
    使偽造私文書罪（扣繳憑單部分），第216條、第212條行使
    偽造特種文書罪、第217條第1項偽造印文罪（在職證明部分
    ），及第339條第1項之詐欺罪。被告就上開犯行，與其子甲
    ○○，及其子所屬集團成員間，分別有直接或間接之犯意聯
    絡及行為分擔，為共同正犯。本件偽造私文書、特種文書後
    復持以行使，偽造私文書、特種文書之低度行為應為行使偽
    造私文書、特種文書之高度行為所吸收，就偽造特種文書部
    分，偽造印章乃係偽造印文之階段行為，亦不另論罪。本件
    偽造印文用以偽造特種文書部分，所犯偽造印文罪與偽造特
    種文書罪，應依刑法第55條從一重之偽造印文罪處斷（司法
    院院解字第3020號解釋，大法官會議釋字第82號解釋參照）
    。又本件同時行使偽造之扣繳憑單、在職證明書為想像競合
    犯，而偽造員工在職證明書與偽造印文部分，如上所述，有
    牽連犯關係，應從一重之行使偽造私文書罪處斷。本件行使
    偽造私文書與詐欺罪間，有方法、目的之牽連關係，應從一
    重之行使偽造私文書罪處斷。公訴人就前揭偽造印文罪部分
    雖未論及，然既與已起訴之行使偽造特種文書罪間有牽連犯
    之裁判上一罪關係，本院自應併予審理。又公訴事實認就本
    件申請信用貸款時有檢附偽造之「勞工保險卡」，然依卷附
    本件據以申請貸款時所檢附之資料，僅前揭所示之扣繳憑單
    及在職證明，並無「勞工保險卡」，是公訴人此部分所指之
    事實顯乏所據，然依公訴意旨所載，認此部分若成立犯罪（
    勞工保險卡核屬公文書之性質）與其前揭所論之罪間有裁判
    上一罪關係，故爰不另為無罪諭知。又公訴事實認本件被告
    之子甲○○所屬詐欺集團成員為陳淑芬、張國明、阿三、阿
    勇、何承濬等人，然查，依被告於偵查中所述，僅知將本件
    信用貸款交由其子甲○○申辦，對於甲○○其後如何辦理，
    其有與何人接洽等節均不知情，而依卷附資料，其子甲○○
    均未到案就本件申辦貸款情狀陳述，故公訴人此部分所指之
    事實，尚屬無從確知，然依被告所述，自可確認本件係由其
    子甲○○及所屬集團成員共同犯之。又本件被告僅為前揭一
    次申辦信用貸款之行為，公訴人認被告有數次犯行而認有連
    續犯之關係，亦有誤會，均併此敘明。爰審酌被告僅因個人
    需要現金，為使銀行核准貸款，竟不惜以身試法，行使偽造
    之文書借貸，破壞社會金融交易安全及秩序，所生危害非淺
    ，及被告因此詐得款項金額達40萬元，犯罪後又飾詞狡辯態
    度不佳等一切情狀，量處如主文所示之刑，以示懲儆。前揭
    偽造之「世界菁英公司」及負責人「陳譽鐘」印章各1枚，
    雖未扣案，然無證據證明已經滅失，又員工在職證明書上偽
    造之「世界菁英公司」及負責人「陳譽鐘」印文各1枚，不
    問屬於被告與否，均應依刑法第219條宣告沒收。至偽造之
    員工在職證明書一紙及扣繳憑單，已遞交富邦商業銀行，非
    屬被告及共犯所有，又非違禁物，爰不另為沒收諭知。
據上論斷，應依刑事訴訟法第299條第1項前段，刑法第2條1項前
段，刑法第28條、第216條、第210條、第212條、第217條第1項
、第339條第1項、第55條、第219條，修正前刑法第55條，刑法
施行法第1條之1，判決如主文。
本案經檢察官黃于真到庭執行職務。
中　　華　　民　　國　　96　　年　　7 　　月　　5 　　日
　　　　　　　　　刑事第七庭    審判長法　官  梁耀鑌
　                                    法  官  吳冠霆
                                      法  官  許泰誠
以上正本證明與原本無異。
如不服本判決，應於判決送達後10日內，向本院提出上訴狀。
　　　　　　　　　　　　　　　　      書記官　劉麗英
中　　華　　民　　國　　96　　年　　7 　　月　　5 　　日
附錄本案論罪科刑法條全文
中華民國刑法第216條
（行使偽造變造或登載不實之文書罪）
行使第 210 條至第 215 條之文書者，依偽造、變造文書或登載
不實事項或使登載不實事項之規定處斷。
中華民國刑法第210條
（偽造變造私文書罪）
偽造、變造私文書，足以生損害於公眾或他人者，處 5 年以下有
期徒刑。
中華民國刑法第212條
（偽造變造特種文書罪）
偽造、變造護照、旅券、免許證、特許證及關於品行、能力服務
或其他相類之證書、介紹書，足以生損害於公眾或他人者，處1
年以下有期徒刑、拘役或3百元以下罰金。
中華民國刑法第217條
（偽造盜用印章印文或署押罪）
偽造印章、印文或署押，足以生損害於公眾或他人者，處 3 年以
下有期徒刑。
盜用印章、印文或署押，足以生損害於公眾或他人者，亦同。
中華民國刑法第339條
（普通詐欺罪）
意圖為自己或第三人不法之所有，以詐術使人將本人或第三人之
物交付者，處5年以下有期徒刑、拘役或科或併科1千元以下罰金
。以前項方法得財產上不法之利益或使第三人得之者，亦同。
前二項之未遂犯罰之。
附表
┌──────────┬────────┬──────┐
│偽造之印章、印文及數│所在位置        │備註        │
│量                  │                │            │
├──────────┼────────┼──────┤
│「世界菁英國際網路多│無              │未扣案，但無│
│媒體股份有限公司」、│                │證據證明業已│
│負責人「陳譽鐘」之印│                │滅失。      │
│章各1枚             │                │            │
├──────────┼────────┤            │
│「世界菁英國際網路多│偽造之92年11月19│            │
│媒體股份有限公司」、│日員工在職證明書│            │
│負責人「陳譽鐘」之印│                │            │
│文各1枚             │                │            │
└──────────┴────────┴──────┘
